臺灣板橋地方法院刑事簡易判決　　　　　96年度簡字第2863號
聲　請　人　臺灣板橋地方法院檢察署檢察官
被　　　告　乙○○
上列被告因重利案件，經檢察官聲請以簡易判決處刑（九十六年
度偵字第三○八四號、第五六八五號），本院判決如下：
    主  文
乙○○乘他人急迫貸以金錢，而取得與原本顯不相當之重利，累
犯，處有期徒刑陸月，如易科罰金，以新臺幣參仟元折算壹日；
減為有期徒刑參月，如易科罰金，以新臺幣參仟元折算壹日。扣
案行動電話通話卡貳張（門號為0000000000、000
0000000）沒收之。
    事實及理由
一、犯罪事實：
  (一)乙○○前因賭博案件，經本院以九十年重簡字第一一八五號
    判處有期徒刑六月確定，甫於民國九十一年九月二十日以易
    科罰金執行完畢。其基於重利之營業犯意，自九十三年六月
    間起迄至九十六年一月二十三日止，在報章刊登提供小額借
    貸之廣告，以門號為0000000000號、00000
    00000號之行動電話作為聯絡工具，而招攬、引誘不特
    定急迫需款或無經驗之人借款，約定以每十日為乙期，每期
    收取以借款本金百分之二十計算之利息（約合每月百分之六
    十、每年百分之七百二十之利息），而以此方式收取與原本
    顯不相當之利息，並於交付借款時先預扣首期利息（即借款
    人實際上僅能取得借款金額之百分之八十），復要求借款人
    須簽立本票作為債務之擔保。嗣因如附表所示之甲○○（原
    名張耀生）、王嘉妮、劉明宗、洪良吉等人急需金錢使用，
    乃於如附表所示之時間，向乙○○借貸如附表一所示之金額
    ，並依乙○○之要求簽發本票、切結書及現金保管條作為債
    務之擔保，而持續向張元閣等人收取如附表所示與原本顯不
    相當之重利。嗣因由張元閣介紹之王嘉妮、劉明宗、洪良吉
    等人債務無法按時繳付，乙○○要張元閣完全承擔，張元閣
    乃向警報案，並由其與乙○○約定付息時地後，通知警察於
    所約定之九十六年一月二十三日二十一時四十三分許，在臺
    北縣三重市○○○路二十三號前查獲乙○○，並當場起獲張
    元閣所簽發之本票乙張（本票號碼為四三五九○七，面額為
    新臺幣六萬元）、現金六萬元與其所有之行動電話通話卡二
    張（門號為0000000000、0000000000
    ）。
  (二)案經臺北縣政府警察局三重分局移送臺灣板橋地方法院檢察
    署檢察官偵查起訴。
二、犯罪事實之認定：
  (一)訊之被告乙○○固坦認有借款予張元閣、王嘉妮與洪良吉等
    人之情事，惟堅詞否認有何重利犯行，辯稱甲○○借款達數
    十萬元，王嘉妮及其配偶劉明宗則先後借款二萬元與四萬元
    ，洪良吉則借款十二萬元，伊所收取之利息均為年息百分之
    二十，而王嘉妮及洪良吉之借款並均由甲○○為保證人云云
    。經查：被告上開借款之緣由、金額、利率、交付借款預扣
    金額、開票、收取利息與查獲過程，業據證人甲○○、王嘉
    妮、劉明宗、洪良吉分別於警詢、偵查及本院調查時證述明
    確，並有卷附如附表二所示之本票十七紙（原本或影本）、
    現金保管條四紙及切結書四紙及扣案行動電話通話卡二張可
    為佐據。雖被告否認犯行，並以前開情詞置辯，然被告對於
    借款予甲○○、王嘉妮、劉明宗、洪良吉之確實時間、金額
    、次數、約定利率及預扣金額等內容，於警詢、偵查及本院
    調查時前後所述反覆不一，出入甚鉅（參九十六年度偵字第
    三○八四號偵查卷第十八頁、第五六頁、第五七頁、第六六
    頁、第七一頁、第九十頁、本院九十六年十月二十九日訊問
    筆錄第二頁、第三頁、第四頁、第七頁），已難令人信其所
    辯屬實；反觀甲○○、王嘉妮、劉明宗、洪良吉等人有關被
    告出借款項內容之供述則前後一致，互為吻合，自應以其等
    所為供述較為可採。而卷附被害人等借款時所簽具之切結書
    均記載「無息借款」之字樣，顯與本件金錢借貸係有利息約
    定及收取之情形有異，尤見被告於借款之時欲藉此不實之記
    載內容規避重利罪責之冀圖，而益足認定證人甲○○、王嘉
    妮、劉明宗、洪良吉所為不利被告之供述應與事實相符。再
    者，被告雖否認有在報章刊登提供小額借貸之廣告以招攬、
    引誘不特定人借款之情事，惟此迭據證人甲○○於警詢及本
    院訊問時指證甚明，參諸卷附各被害人簽具之切結書、現金
    保管條與本票等文件，均係在事先寫成之制式內容而影印之
    空白表格上，填寫各該次借款內容而寫就，該等影印之制式
    空白表格顯在便利隨時取用，與一般偶然出借款項之情形有
    別，足為證人張元閣上開證述之佐證。又被告自八十二年間
    起，即有多次借予案外人盧玉蘭、陳芬淑、蔡夜好、陳淑惠
    、田正蘭、吳秀琴等人而收息之情形，並曾因此而經法務部
    調查局臺北市調查處移送臺灣板橋地方法院檢察署檢察官偵
    辦，雖嗣因追訴權時效完成而由臺灣板橋地方法院檢察署檢
    察官以九十五年度偵字第七六八九號為不起訴處分，而未能
    遽認被告上開借款亦有重利犯行，然此已足為被告確有反覆
    為出借款項予他人行為之證明，核與證人甲○○證述被告在
    報章刊登提供小額借貸之廣告以招攬、引誘不特定借款之情
    形若合符節。再者，經本院依權調取臺灣板橋地方法院檢察
    署九十五年度偵字第七六八九號偵查卷宗，其內所附被告借
    款予陳淑惠時所書具切結書二紙，其文字內容竟與本案由甲
    ○○、王嘉妮、劉明宗所書具之切結書完全相同；另臺北地
    方法院九十二年度北小字第五○○號民事卷宗內所附由田心
    蘭簽具之本票乙紙，其上所蓋用「現金收訖」、「年息20%
    」之印文，其文字字體與大小均與本案被害人所簽具之擔保
    本票相同。是綜合上開事證相互以參，堪認被告確有在上開
    期間內以廣告招攬不特定人借款之行為。
  (二)是以本件事證已臻明確，被告如事實欄所載之犯罪行為，已
    足認定，應予依法論科。
三、論罪科刑之法律適用：
  (一)核被告乙○○所為，係犯刑法第三百四十四條之重利罪。被
    告於期間內多次重利犯行，於自然概念上雖屬數行為，然被
    告在報紙刊登廣告招攬而貸款需求之人前來借款，而藉此謀
    取與本金極不相當之重利，顯與一般偶然所為之重利犯罪有
    別，依上述具體狀況，被告係以營業之意思而持續為本件多
    次犯行，屬基於營業動機之單一犯罪計劃賡續所為之集合行
    為，於法律評價上為營業犯性質之集合犯，而屬包括一罪之
    實質上一罪，仍論以一罪為己足。另刑法及其施行法於九十
    四年一月七日修正，並自九十五年七月一日施行，另罰金罰
    鍰提高標準條例第二條之規定配合刑法修正同時刪除，被告
    本件收取重利之犯行係始自上開修法施行前，並持續至修法
    施行後，其間法律雖有變更，但其單一犯罪行為既持續實施
    至修法施行以後，自無行為後法律變更之可言，而應逕依修
    法後之規定論處，附此敘明（最高法院八十九年度臺非字第
    一八六號判例就同屬單一犯罪性質之繼續犯所示見解可資參
    照）。另被告前因賭博案件，經本院以九十年重簡字第一一
    八五號判處有期徒刑六月確定，甫於民國九十一年九月二十
    日以易科罰金執行完畢，此有臺灣高等法院被告前案紀錄表
    及上開判決書在卷可稽，此有臺灣高等法院被告前案紀錄表
    附卷足參，其於有期徒刑執行完畢後五年以內以故意再犯本
    件最重本刑為有期徒刑以上之罪，為累犯，應依刑法第四十
    七條第一項之規定加重其刑。
  (二)爰審酌被告之素行、品行、犯罪之動機、目的、手段、所生
    危害、因此所得利益及犯罪後態度等一切情狀，量處如主文
    所示之刑，並斟酌其本件犯行獲有高額不法利得之犯罪本質
    與事實，諭知易科罰金之折算標準，以資懲儆。又被告本件
    犯罪在民國九十六年四月二十四日以前，復無中華民國九十
    六年罪犯減刑條例所列不予減刑之情形，應依同條例第二條
    第一項第三款之規定，就所受宣示之有期徒刑減其刑期二分
    之一。至減刑後易科罰金之折算標準，仍應依原宣示之折算
    標準而無庸另定，併此敘明。扣案行動電話通話卡二張（門
    號為0000000000、0000000000），係
    被告所有供其本件重利犯罪所用之物，業經證人張元閣指陳
    陳在卷，應依刑法第三十八條第一項第二款之規定併為沒收
    之諭知。
四、依刑事訴訟法第四百四十九條第一項前段、第三項、第四百
    五十條第一項，刑法第三百四十四條、第四十一條第一項前
    段、第三十八條第一項第二款，刑法施行法第一條之一第一
    項、第二項前段，中華民國九十六年罪犯減刑條例第二條第
    一項第三款、第七條第一項、第二項，逕以簡易判決處刑如
    主文。
五、如不服本判決，得自收受送達之翌日起十日內向本院提出上
    訴狀，上訴於本院第二審合議庭（須附繕本）。
中　　華　　民　　國　　96　　年　　12　　月　　26　　日
                  刑事第十庭    法　官　楊博欽
上正本證明與原本無異。
                                書記官  李慈容
中　　華　　民　　國　　96　　年　　12　　月　　26　　日
附錄本案論罪科刑法條全文：
中華民國刑法第三百四十四條
乘他人急迫、輕率或無經驗貸以金錢或其他物品，而取得與原本
顯不相當之重利者，處一年以下有期徒刑、拘役或科或併科一千
元以下罰金。
附表一：
┌──────┬───┬───┬───────┬────────────┐
│時   間     │借款人│借貸金│收取利息      │    備  註              │
│            │      │額    │              │                        │
├──────┼───┼───┼───────┼────────────┤
│93年6月21日 │甲○○│3萬元 │預扣利息6千元 │簽發面額為3萬元之本票作 │
│            │      │      │，甲○○實拿2 │為擔保，並書立切結書及現│
│            │      │      │萬4 千元，每10│金保管單。已繳付約18萬元│
│            │      │      │天為1 期，每期│之利息。                │
│            │      │      │收取利息6 千元│                        │
│            │      │      │。            │                        │
├──────┼───┼───┼───────┼────────────┤
│93年6月29日 │王嘉妮│2萬元 │預扣利息4千元 │由劉明宗簽發2紙面額4萬元│
│            │劉明宗│      │，王嘉妮實拿1 │之本票作為擔保，並由劉明│
│            │      │      │萬6千元，每10 │宗書立切結書及現金保管單│
│            │      │      │天為1期，每期 │；復於93年7月10日，由王 │
│            │      │      │收取利息4千元 │嘉妮簽發面額2萬元之本票 │
│            │      │      │。            │乙紙作為利息款項之擔保，│
│            │      │      │              │並書立切結書及現金保管單│
│            │      │      │              │。已繳付約2萬元之利息。 │
├──────┼───┼───┼───────┼────────────┤
│94年4月8日  │洪良吉│6萬元 │預扣利息1萬2千│由洪良吉簽發2紙面額6萬元│
│            │      │      │元，洪良吉實拿│之本票作為擔保，並由張元│
│            │      │      │4萬8千元，每10│閣在該2紙本票上簽名作為 │
│            │      │      │天為1期，每期 │擔保。嗣洪良吉於95年間給│
│            │      │      │收取利息1萬2千│付18萬元6 千元予被告作為│
│            │      │      │元。          │本息清償，惟被告稱該款項│
│            │      │      │              │僅係給付利息而非本金清償│
│            │      │      │              │。                      │
└──────┴───┴───┴───────┴────────────┘
附表二：
┌──┬────────┬────┬───┬──────────────┐
│編號│金額（新臺幣元）│票號    │發票人│備註                        │
├──┼────────┼────┼───┼──────────────┤
│ 一 │3萬元           │0000000 │張耀生│甲○○借款時簽具之擔保本票  │
├──┼────────┼────┼───┼──────────────┤
│ 二 │4萬元           │0000000 │劉明宗│因王嘉妮無法按約給付本息，由│
├──┼────────┼────┼───┤劉明宗應被告要求簽具之擔保本│
│ 三 │4萬元           │0000000 │劉明宗│票                          │
├──┼────────┼────┼───┼──────────────┤
│ 四 │6萬元           │052991  │洪良吉│洪良吉借款時簽具之擔保本票  │
├──┼────────┼────┼───┤                            │
│ 五 │6萬元           │052992  │洪良吉│                            │
├──┼────────┼────┼───┼──────────────┤
│ 六 │6萬元           │592256  │張耀生│因甲○○無法按約給付本息，由│
├──┼────────┼────┼───┤其應被告要求簽具之擔保本票  │
│ 七 │6萬元           │592257  │張耀生│                            │
├──┼────────┼────┼───┼──────────────┤
│ 八 │2萬元           │0000000 │王嘉妮│因王嘉妮、劉明宗無法按約給付│
│    │                │        │      │本息，由王嘉妮應被告要求簽具│
│    │                │        │      │之擔保本票                  │
├──┼────────┼────┼───┼──────────────┤
│ 九 │2萬5千元        │0000000 │張耀生│因王嘉妮無法按約給付本息，由│
├──┼────────┼────┼───┤甲○○應被告要求簽具之擔保本│
│ 十 │2萬5千元        │0000000 │張耀生│票                          │
├──┼────────┼────┼───┼──────────────┤
│十一│6 萬元          │435907  │張耀生│被告以甲○○、王嘉妮、劉明宗│
├──┼────────┼────┼───┤洪良吉未能按約給付本息為由，│
│十二│10萬元          │435906  │張耀生│要求甲○○負保證之責，而要求│
│    │（卷存為影本）  │        │      │其簽具之擔保本票            │
├──┼────────┼────┼───┤                            │
│十三│10萬元          │435905  │張耀生│                            │
│    │（卷存為影本）  │        │      │                            │
├──┼────────┼────┼───┤                            │
│十四│10萬元          │435904  │張耀生│                            │
│    │（卷存為影本）  │        │      │                            │
├──┼────────┼────┼───┤                            │
│十五│10萬元          │435901  │張耀生│                            │
│    │（卷存為影本）  │        │      │                            │
├──┼────────┼────┼───┤                            │
│十六│10萬元          │435902  │張耀生│                            │
│    │（卷存為影本）  │        │      │                            │
├──┼────────┼────┼───┤                            │
│十七│10萬元          │435903  │張耀生│                            │
│    │（卷存為影本）  │        │      │                            │
└──┴────────┴────┴───┴──────────────┘
